<html>
<meta http-equiv="Content-Type" content="text/html; charset=UTF-8">
<meta charset="utf-8">
<link rel="stylesheet" href="style.css">
<body class="chapter-9">
<aside><div>
<h1>Grammar<div>of the</div>Gothic Language</h1>
<h2>
<div>by</div>Joseph Wright</h2>
<nav><ol>
<li id="chapter-intro-link" class="no-number"><a href="introduction.html">INTRODUCTION</a></li>
<li id="chapter-1-link" value="1"><a href="chapter01.html">Alphabet and Pronunciation</a></li>
<li id="chapter-2-link"><a href="chapter02.html">The Prim. Germanic Equivalents of the Indo-Germanic Vowel-sounds</a></li>
<li id="chapter-3-link"><a href="chapter03.html">The Prim. Germanic Vowel-system</a></li>
<li id="chapter-4-link"><a href="chapter04.html">The Gothic Development of the General Germanic Vowels of Accented Syllables</a></li>
<li id="chapter-5-link"><a href="chapter05.html">The Gothic Development of the Prim. Germanic Vowels of Unaccented Syllables</a></li>
<li id="chapter-6-link"><a href="chapter06.html">The Prim. Germanic Equivalents of the Gothic Vowel-sounds</a></li>
<li id="chapter-7-link"><a href="chapter07.html">Ablaut</a></li>
<li id="chapter-8-link" class="status-wip"><a href="chapter08.html">The First Sound-shifting, Verner’s Law, and other Consonant Changes which took place in the Prim. Germanic Language</a></li>
<li id="chapter-9-link" class="status-wip"><a href="chapter09.html">The Gothic Development of the General Germanic Consonant-System</a></li>
<li id="chapter-10-link" class="status-wip"><a href="chapter10.html">Declension of Nouns</a></li>
<li id="chapter-11-link" class="status-wip"><a href="chapter11.html">Adjectives</a></li>
<li id="chapter-12-link" class="status-wip"><a href="chapter12.html">Pronouns</a></li>
<li id="chapter-13-link" class="status-wip"><a href="chapter13.html">Verbs</a></li>
<li id="chapter-14-link"><a href="chapter14.html">Adverbs, Prepositions, and Conjunctions</a></li>
<li id="chapter-15-link" class="status-wip"><a href="chapter15.html">Word-Formation</a></li>
<li id="chapter-16-link"><a href="chapter16.html">Syntax</a></li>
</ol>
<p>
                Sections marked in <span class="status-wip">pale yellow</span> are still being marked up.
              </p></nav>
</div></aside><main>
  <h1>CHAPTER IX</h1>
  <h1>THE GOTHIC DEVELOPMENT OF THE GENERAL GERMANIC CONSONANT-SYSTEM</h1>

  
    <h2>The Semivowels.</h2>

    
      <p>
        <span class="section-label">§ 149.</span>
        <span class="lang">Germanic</span> <span class="c">w</span> remained initially before vowels and also initially before and after consonants except in the combinations <span class="c">kw</span> (<span class="ref">§ 163</span>) and <span class="c">χw</span> (<span class="ref">§ 165</span>), as
        <span class="w">wigs</span>, <span class="lang">O.Icel.</span> <span class="w">vegr</span>, <span class="lang">OE.</span> <span class="lang">OS.</span> <span class="lang">OHG.</span> <span class="w">weg</span>, <span class="gloss">way</span>;
        <span class="w">wulfs</span>, <span class="lang">OE.</span> <span class="lang">OS.</span> <span class="w">wulf</span>,<span class="pb">
<span>71</span></span><span class="lang">OHG.</span> <span class="w">wolf</span>, <span class="gloss">wolf</span>;
        <span class="w">wlits</span>, <span class="lang">OE.</span> <span class="w">wlite</span>, <span class="lang">O.S.</span> <span class="w">wliti</span>, <span class="gloss">face, look, beauty</span>;
        <span class="w">wraka</span>, <span class="lang">OE.</span> <span class="w">wracu</span>, <span class="gloss">revenge, persecution</span>;
        <span class="w">swistar</span>, <span class="lang">OE.</span> <span class="w">sweostor</span>, <span class="lang">OS.</span> <span class="lang">OHG.</span> <span class="w">swester</span>, <span class="gloss">sister</span>;
        and similarly
        <span class="w">wahsjan</span>, <span class="gloss">to grow</span>;
        <span class="w">waírs</span>, <span class="gloss">worse</span>;
        <span class="w">waúrd</span>, <span class="gloss">word</span>;
        <span class="w">wrikan</span>, <span class="gloss">to persecute</span>;
        <span class="w">dwals</span>, <span class="gloss">foolish</span>;
        <span class="w">twái</span>, <span class="gloss">two</span>;
        <span class="w">twalif</span>, <span class="gloss">twelve</span>;
        <span class="w">þwahan</span>, <span class="gloss">to wash</span>.
      </p>

      <p>
        It also remained:
        
          
            (1)
            Medially before vowels, as
            <span class="w">fidwōr</span>, <span class="gloss">four</span>;
            <span class="w">hawi</span>, <span class="gloss">hay</span>;
            <span class="w">nidwa</span>, <span class="gloss">nest</span>;
            <span class="w">siggwan</span>, <span class="gloss">to sing</span>;
            <span class="w">slawan</span>, <span class="gloss">to be silent</span>;
            <span class="w">sparwa</span>, <span class="gloss">sparrow</span>;
            <span class="w">taíhswō</span>, <span class="gloss">right hand</span>;
            <span class="grm">gen.</span> <span class="w">kniwis</span>, <span class="lang">OE.</span> <span class="w">cneowes</span>, <span class="lang">OHG.</span> <span class="w">knewes</span>, <span class="gloss">of a knee</span>;
            <span class="w">mawi</span>, <span class="gloss">girl</span>;
            <span class="w">þiwi</span>, <span class="gloss">maid-servant</span>;
            <span class="w">tawida</span>, <span class="gloss">he did</span>;
            <span class="grm">nom. pl. masc.</span> <span class="w">qiwái</span>, <span class="gloss">alive</span>;
            <span class="w">fawái</span>, <span class="gloss">few</span>;
            <span class="w">sniwan</span>, <span class="gloss">to hasten</span>.
          
          
            (2)
            Medially between a long vowel, diphthong, or consonant and a following <span class="c">j</span> or <span class="c">s</span>, as
            <span class="w">lēwjan</span>, <span class="gloss">to betray</span>;
            <span class="w">hnáiwjan</span>, <span class="gloss">to abase</span>;
            <span class="w">hnáiws</span>, <span class="gloss">lowly</span>;
            <span class="w">snáiws</span>, <span class="gloss">snow</span>;
            <span class="w">ufarskadwjan</span>, <span class="gloss">to overshadow</span>.
          
          
            (3)
            Finally after long vowels, diphthongs, and consonants, as
            <span class="w">lēw</span>, <span class="gloss">occasion</span>;
            <span class="w">hláiw</span>, <span class="gloss">grave</span>;
            <span class="w">fráiw</span>, <span class="gloss">seed</span>;
            <span class="w">waúrstw</span> (<span class="abbr">cp.</span> <span class="ref">§ 29</span>), <span class="gloss">work</span>.
          
        
      </p>
    

    
      <p>
        <span class="section-label">§ 150.</span>
        <span class="lang">Germanic</span> <span class="c">w</span> became <span class="c">u</span> after a short vowel with which it combined to form a diphthong:
        
          
            (1)
            Finally, as
            <span class="w">kniu</span>, <span class="gloss">knee</span>;
            <span class="w">triu</span>, <span class="gloss">wood</span>;
            beside <span class="grm">gen.</span> <span class="w">kniwis</span>, <span class="w">triwis</span>;
            <span class="grm">pret.</span> <span class="w">snáu</span>, <span class="gloss">he hastened</span>, beside <span class="grm">inf.</span> <span class="w">sniwan</span>.
          
          
            (2)
            Before consonants, as
            <span class="grm">gen.</span> <span class="w">máujōs</span>, <span class="w">þiujōs</span>, beside <span class="grm">nom.</span> <span class="w">mawi</span>, <span class="gloss">girl</span>;
            <span class="w">þiwi</span>, <span class="gloss">maid-servant</span>;
            <span class="grm">inf.</span> <span class="w">táujan</span>, <span class="gloss">to do</span>, beside <span class="grm">pret.</span> <span class="w">tawida</span>;
            <span class="w">náus</span>, <span class="gloss">corpse</span>, beside <span class="grm">nom. pl.</span> <span class="w">naweis</span>;
            <span class="w">siuns</span> from <span class="w">*se(ʒ)wnís</span>, <span class="gloss">sight, face</span>.
            It also became <span class="c">u</span> before <span class="c">-s</span>, older <span class="c">-z</span>, after the loss of an intervening vowel, as <span class="w">skadus</span> from <span class="w">*skadwaz</span>, <span class="gloss">shadow</span>.
          
        
      </p>

      <div class="note">
        
          
            <p>
              <span class="note-label">Note.—</span>
              1. <span class="c">iu</span> from older <span class="c">iw</span> became <span class="c">ju</span> in unaccented syllables, as <span class="grm">nom. pl.</span> <span class="w">sunjus</span> from <span class="w">*suniu(i)z</span>, older <span class="w">*suniwiz</span>, <span class="w">*sunewes</span>, <span class="gloss">sons</span>.
            </p>
          
          
            <p>
              2. For the <span class="lang">Gothic</span> treatment of <span class="c">ōw</span>, <span class="c">ōwj</span>, see <span class="ref">§§ 80, 81</span>.
            </p>
          
        
      </div>
    

    
      <p>
        <span class="section-label">§ 151.</span>
        In a few instances medial <span class="c">-w-</span> (or <span class="c">-ww-</span> the origin of which is uncertain) after short vowels became <span class="c">-ggw-</span> in <span class="lang">Gothic</span> and <span class="c">-ggv-</span>, <span class="c">-gg-</span> in <span class="lang">O.Icel.</span>, whereas the <span class="lang">West-Germanic</span> languages
        <span class="pb">
<span>72</span></span>
        developed an <span class="c">u</span> before this <span class="c">-w-</span> which united with the preceding vowel to form a diphthong, or <span class="c">ū</span> (when the preceding vowel was <span class="c">u</span>).
        The conditions under which this sound-change took place have not yet been satisfactorily explained.
        The examples are:—
        <span class="lang">Goth.</span> <span class="w">bliggwan</span>, <span class="lang">OE.</span> <span class="w">*blēowan</span>, <span class="lang">OHG.</span> <span class="w">bliuwan</span>, <span class="gloss">to strike</span>;
        <span class="lang">Goth.</span> <span class="w">triggws</span>, <span class="lang">O.Icel.</span> <span class="w">tryggr</span>, <span class="lang">OE.</span> <span class="w">trīewe</span>, <span class="lang">OS.</span> <span class="lang">OHG.</span> <span class="w">triuwi</span>, <span class="gloss">true, faithful</span>, <span class="abbr">cp.</span> also <span class="lang">Goth.</span> <span class="w">triggwaba</span>, <span class="gloss">truly</span>, <span class="w">triggwa</span>, <span class="gloss">covenant</span>;
        <span class="lang">Goth.</span> <span class="w">*glaggwus</span>, <span class="gloss">exact, accurate</span>, <span class="lang">O.Icel.</span> <span class="w">glöggr</span>, <span class="lang">OE.</span> <span class="w">glēaw</span>, <span class="lang">OHG.</span> <span class="w">glau</span> (inflected form <span class="w">glauwēr</span>), <span class="gloss">wise, prudent</span>;
        <span class="abbr">cp.</span> also <span class="lang">Goth.</span> <span class="w">glaggwō</span> (<span class="grm">av.</span>), <span class="gloss">diligently</span>, <span class="w">glaggwuba</span> (<span class="grm">av.</span>), <span class="gloss">diligently, accurately</span>;
        <span class="lang">Goth.</span> <span class="w">skuggwa</span>, <span class="lang">O.Icel.</span> <span class="w">skugg-sjā</span>, <span class="gloss">mirror</span>, <span class="lang">OE.</span> <span class="w">scūwa</span>, <span class="lang">OHG.</span> <span class="w">scūwo</span>, <span class="gloss">shade, shadow</span>.
      </p>
    
    
    
      <h3>j</h3>

      
        <p>
          <span class="section-label">§ 152.</span>
          <span class="lang">Germanic</span> <span class="c">j</span> remained in <span class="lang">Gothic</span>:
          
            
              (1)
              Initially, as
              <span class="w">juggs</span>, <span class="lang">OS.</span> <span class="lang">OHG.</span> <span class="w">jung</span>, <span class="gloss">young</span>;
              <span class="w">jēr</span>, <span class="gloss">year</span>;
              <span class="w">juk</span>, <span class="gloss">yoke</span>.
            
            
              (2)
              Medially between vowels which remained as such in the historic period of the language, except in the combination <span class="c">ǣj</span> +vowel, as
              <span class="w">frijōnds</span>, <span class="gloss">friend</span>;
              <span class="w">fijan</span>, <span class="gloss">to hate</span>;
              <span class="w">ija</span> (<span class="grm">acc.</span>), <span class="gloss">her</span>;
              <span class="w">þrija</span> (<span class="grm">neut.</span>), <span class="gloss">three</span>;
              <span class="w">stōjan</span>, <span class="gloss">to judge</span>.
              For the treatment of <span class="c">ǣj</span> in <span class="lang">Goth.</span> see <span class="ref">§ 76</span>.
            
            
              (3)
              Medially between a consonant and a following guttural vowel which remained as such in the historic period of the language, as
              <span class="w">lēwjan</span>, <span class="gloss">to betray</span>;
              <span class="w">frawardjan</span>, <span class="gloss">to destroy</span>;
              <span class="w">harjōs</span>, <span class="gloss">armies</span>;
              <span class="w">haírdjōs</span>, <span class="gloss">shepherds</span>;
              <span class="w">nasjan</span>, <span class="gloss">to save</span>;
              <span class="w">sōkjan</span>, <span class="gloss">to seek</span>.
              <span class="abbr">Cp.</span> <span class="ref">§ 157</span>.
            
          
        </p>
      

      
        <p>
          <span class="section-label">§ 153.</span>
          Medial <span class="c">-ij-</span> became <span class="c">-ī-</span> before <span class="c">-s</span>, older <span class="c">-z</span>, after the loss of a vowel in final syllables, as
          <span class="grm">nom.</span> <span class="w">haírdeis</span> from <span class="w">*χirđij-az</span>, <span class="gloss">shepherd</span>;
          <span class="w">freis</span> from <span class="w">*frij-az</span>, <span class="gloss">free</span>;
          <span class="w">gasteis</span> from <span class="w">*ʒastij-iz</span>, <span class="gloss">guests</span> = <span class="lang">Lat.</span> <span class="w">hostēs</span> from <span class="w">*hostejes</span>.
        </p>

        <p>
          <span class="lang">Germanic</span> <span class="c">-iji-</span> from older <span class="c">-eje-</span>, <span class="c">-ije-</span> became <span class="c">i</span>(<span class="c">j</span>)<span class="c">i</span> = <span class="c">ī</span> after long closed stem-syllables and after unaccented syllables, but <span class="c">-ji-</span> in other cases, as
          <span class="w">sōkeis</span>, <span class="gloss">thou seekest</span>, from <span class="w">*sōki(j)izi</span> = <span class="lang">Indg.</span> <span class="w">*sāgéjesi</span>;
          <span class="w">sōkeiþ</span>, <span class="gloss">he seeks</span>, from<span class="pb">
<span>73</span></span><span class="w">*sōki(j)iđi</span> = <span class="lang">Indg.</span> <span class="w">*sāgéjeti</span>;
          and similarly <span class="w">frawardeiþ</span>, <span class="gloss">he destroys</span>;
          <span class="w">mikileiþ</span>, <span class="gloss">he praises</span>;
          gen. sing. <span class="w">haírdeis</span> from <span class="w">*χirđi(j)iz</span>, older <span class="m">-ijes</span> (with pronominal ending (<span class="ref">§ 265</span>));
          <span class="w">láisareis</span>, <span class="gloss">teacher</span>;
          <span class="w">ragineis</span>, <span class="gloss">counsellor</span>;
          <span class="w">dáupeins</span>, <span class="gloss">baptism</span>, from <span class="w">*đaupi(j)iniz</span>, older <span class="m">-ejenis</span>;
          beside <span class="w">nasjis</span>, <span class="w">nasjiþ</span>, <span class="grm">inf.</span> <span class="w">nasjan</span>, <span class="gloss">to save</span>;
          <span class="w">stōjis</span>, <span class="w">stōjiþ</span>, <span class="grm">inf.</span> <span class="w">stōjan</span>, <span class="gloss">to judge</span>.
        </p>

        <div class="note">
          <p>
            <span class="note-label">Note.—</span>
            The <span class="grm">gen. and dat. sing.</span> of the long and polysyllabic <span class="c">-jan-</span> stems of nouns and adjectives were remodelled after the analogy of the short stems, as <span class="w">fiskjins</span>, <span class="w">fiskjin</span> (<span class="ref">§ 208</span>), <span class="w">wilþjins</span>, <span class="w">wilþjin</span> (<span class="ref">§ 238</span>) for <span class="w">*fiskeins</span>, <span class="w">*fiskein</span>, <span class="w">*wilþeins</span>, <span class="w">*wilþein</span>, after the analogy of forms like <span class="w">wiljins</span>, <span class="w">wiljin</span>, <span class="w">midjins</span>, <span class="w">midjin</span>.
            See also <span class="ref">§ 183</span>.
            On the other hand in the <span class="grm">fem.</span> abstract nouns formed from the first class of weak verbs (<span class="ref">§ 200</span>), those with short stems were remodelled after the analogy of those with long stems, as <span class="w">naseins</span> for <span class="w">*nasjins</span> after the analogy of forms like <span class="w">dáupeins</span>, <span class="w">láiseins</span>.
          </p>
        </div>
      

      
        <p>
          <span class="section-label">§ 154.</span>
          Final <span class="c">-ī</span> which arose from medial <span class="c">-ij-</span> after the loss of a final vowel or syllable was shortened to <span class="c">i</span> (<span class="abbr">cp.</span> <span class="ref">§ 89</span>), as
          <span class="grm">voc.</span> <span class="w">haírdi</span> from <span class="w">*χirđij(i)</span>, older <span class="m">-ije</span>;
          <span class="grm">acc.</span> <span class="w">haírdi</span> from <span class="w">*χirđij-an</span>.
          In like manner we should expect the <span class="grm">imperative 2 pers. sing.</span> of the first class of weak verbs to end in <span class="c">-i</span>, as
          <span class="w">*sōki</span>, <span class="gloss">seek thou</span>;
          <span class="w">*hazi</span>, <span class="gloss">praise thou</span>, from <span class="w">*sōkij(i)</span>, <span class="w">*χazij(i)</span>, older <span class="m">-eje-</span>, <span class="abbr">cp.</span> <span class="lang">Gr.</span> <span class="w">φόβει</span> from <span class="w">*φόβε(j)ε</span>, <span class="gloss">frighten thou</span>.
          It is difficult to account for <span class="w">sōkei</span>, <span class="w">hazei</span> unless we may assume either that they were new formations from the <span class="grm">2 pers. sing. pres. indic.</span> of verbs with long closed stem-syllables and of simple trisyllabic verbs or else that forms like <span class="grm">voc. acc. sing.</span> <span class="w">haírdi</span> were new formations formed after the analogy of forms like <span class="grm">voc. acc. sing.</span> <span class="w">hari</span> (<span class="ref">§ 155</span>).
        </p>
      

      
        <p>
          <span class="section-label">§ 155.</span>
          When medial <span class="c">-j-</span> came to stand finally after the loss of a final vowel or syllable, it became <span class="c">-i</span>, as
          <span class="grm">voc. sing.</span> <span class="w">hari</span>, from <span class="w">*χarj(i)</span>;
          <span class="grm">acc. sing.</span> <span class="w">hari</span> from <span class="w">*χarj-an</span>, <span class="gloss">army</span>;
          <span class="grm">nom. acc. sing.</span> <span class="w">kuni</span> from <span class="w">*kunj-an</span>, <span class="gloss">race, generation</span>.
        </p>
      

      
        <p>
          <span class="section-label">§ 156.</span>
          In a few words medial <span class="c">-j-</span> (or <span class="c">-jj-</span> the origin of which is uncertain) after short vowels became <span class="c">-ddj-</span> in<span class="pb">
<span>74</span></span><span class="lang">Gothic</span>, and <span class="c">-ggj-</span>, <span class="c">-gg-</span> in <span class="lang">O.Icel.</span>, whereas the <span class="lang">West-Germanic</span> languages developed an <span class="c">i</span> before this <span class="c">-j-</span>, which united with the preceding vowel to form a diphthong, or <span class="c">ī</span> (when the preceding vowel was <span class="c">i</span>).
          A satisfactory explanation of this sound-law has not yet been found.
          The examples are:—
          <span class="grm">gen.</span> <span class="lang">Goth.</span> <span class="w">twaddjē</span>, <span class="lang">O.Icel.</span> <span class="w">tveggja</span>, <span class="lang">OHG.</span> <span class="w">zweio</span>, <span class="gloss">of two</span>, <span class="abbr">cp.</span> <span class="lang">Skr.</span> <span class="w">dváyōs</span>;
          <span class="lang">Goth.</span> <span class="w">waddjus</span>, <span class="lang">O.Icel.</span> <span class="w">veggr</span>, <span class="gloss">wall</span>, related to <span class="lang">Lat.</span> <span class="w">viēre</span>, <span class="gloss">to plait</span>;
          <span class="lang">Goth.</span> <span class="w">iddja</span>, <span class="gloss">I went</span>, <span class="abbr">cp.</span> <span class="lang">Skr.</span> <span class="w">áyām</span>, <span class="gloss">I went</span>;
          <span class="lang">Goth.</span> <span class="w">daddjan</span>, <span class="gloss">to suckle</span>, <span class="abbr">cp.</span> <span class="lang">Skr.</span> <span class="w">dháyāmi</span>, <span class="gloss">I suckle</span>.
        </p>
      

      
        <p>
          <span class="section-label">§ 157.</span>
          In <span class="lang">Indg.</span> <span class="c">-j-</span> alternated with <span class="c">-ij-</span>.
          The former occurred after short and the latter after long syllables, as
          <span class="lang">Gr.</span> <span class="w">μέσος</span>, <span class="w">μέσσος</span> from <span class="w">*μέθjος</span>, <span class="lang">Skr.</span> <span class="w">madhyas</span>, <span class="lang">Indg.</span> <span class="w">*medhjos</span>, <span class="gloss">middle</span>, beside <span class="lang">Gr.</span> <span class="w">πάτριος</span> from <span class="w">*πάτριjος</span>, <span class="lang">Skr.</span> <span class="w">pítriyas</span>, <span class="lang">Indg.</span> <span class="w">*pətrijos</span>, <span class="gloss">paternal</span>.
          This original distinction was not fully preserved in <span class="lang">Gothic</span>, because the <span class="c">-ij-</span> became simplified to <span class="c">-j-</span> before guttural vowels which remained as such in the historic period of the language, as
          <span class="grm">nom. pl.</span> <span class="w">haírdjōs</span> from <span class="w">*χirđ(i)jōz</span>, <span class="gloss">shepherds</span>;
          and similarly in the other plural forms and in the <span class="grm">dat. singular</span> (<span class="ref">§ 184</span>).
        </p>

        <p>
          <span class="lang">Prim. Germanic</span> <span class="c">-ij-</span> from <span class="lang">Indg.</span> <span class="c">-ej-</span> had become <span class="c">-j-</span> before guttural vowels in the prehistoric period of all the <span class="lang">Germanic</span> languages, as
          <span class="w">nasjan</span>, <span class="gloss">to save</span>;
          <span class="w">sōkjan</span>, <span class="gloss">to seek</span> = <span class="lang">Indg.</span> <span class="w">*nosejonom</span>, <span class="w">*sāgejonom</span>;
          <span class="grm">pres. first pers. sing.</span> <span class="w">nasja</span>, <span class="w">sōkja</span> = <span class="lang">Indg.</span> <span class="w">*nosejō</span>, <span class="w">*sāgejō</span>;
          <span class="grm">pl.</span> <span class="w">nasjam</span>, <span class="w">sōkjam</span>.
          <span class="abbr">Cp.</span> <span class="ref">§ 152, (3)</span>.
        </p>
      
    
  

  
    <h2>Liquids and Nasals.</h2>

    
      <p>
        <span class="section-label">§ 158.</span>
        <span class="lang">Germanic</span> <span class="c">l</span>, <span class="c">m</span>, <span class="c">n</span>, <span class="c">ŋ</span>, <span class="c">r</span> generally remained in <span class="lang">Gothic</span>:
      </p>

      <p>
        <span class="c">l</span>.
        <span class="lang">Goth.</span> <span class="w">lagjan</span>,
        <span class="lang">O.Icel.</span> <span class="w">leggja</span>,
        <span class="lang">OE.</span> <span class="w">lecgan</span>,
        <span class="lang">OS.</span> <span class="w">leggian</span>,
        <span class="lang">OHG.</span> <span class="w">leggen</span>, <span class="gloss">to lay</span>;

        <span class="lang">Goth.</span> <span class="lang">O.Icel.</span> <span class="lang">OS.</span> <span class="lang">OHG.</span> <span class="w">skal</span>,
        <span class="lang">OE.</span> <span class="w">sceal</span>, <span class="gloss">shall</span>;

        and similarly
        <span class="w">laggs</span>, <span class="gloss">long</span>;
        <span class="w">haldan</span>, <span class="gloss">to hold</span>;
        <span class="w">salt</span>, <span class="gloss">salt</span>;
        <span class="w">wulfs</span>, <span class="gloss">wolf</span>;
        <span class="w">mēl</span>, <span class="gloss">time</span>;
        <span class="w">wulla</span>, <span class="gloss">wool</span>;
        <span class="w">fulls</span>, <span class="gloss">full</span>.
      </p>
      <span class="pb">
<span>75</span></span>
      <p>
        <span class="c">m</span>.
        <span class="lang">Goth.</span> <span class="w">mēna</span>,
        <span class="lang">O.Icel.</span> <span class="w">māne</span>,
        <span class="lang">OE.</span> <span class="w">mōna</span>,
        <span class="lang">OS.</span> <span class="lang">OHG.</span> <span class="w">māno</span>, <span class="gloss">moon</span>;

        <span class="lang">Goth.</span> <span class="lang">OE.</span> <span class="w">guma</span>,
        <span class="lang">O.Icel.</span> <span class="w">gume</span>,
        <span class="lang">OS.</span> <span class="w">gumo</span>,
        <span class="lang">OHG.</span> <span class="w">gomo</span>, <span class="gloss">man</span>;

        <span class="lang">Goth.</span> <span class="lang">O.Icel.</span> <span class="lang">OS.</span> <span class="lang">OHG.</span> <span class="w">nam</span>, <span class="gloss">I took</span>;

        and similarly
        <span class="w">mēl</span>, <span class="gloss">time</span>;
        <span class="w">manna</span>, <span class="gloss">man</span>;
        <span class="w">niman</span>, <span class="gloss">to take</span>.
      </p>

      <div class="note">
        <p>
          <span class="note-label">Note.—</span>
          Medial <span class="c">-mn-</span> became <span class="c">-Ҍn-</span> which remained when the preceding syllable began with a voiceless consonant, but became <span class="c">-fn-</span> by dissimilation when the preceding syllable began with a voiced consonant, as
          <span class="w">witubni</span>, <span class="gloss">knowledge</span>;
          <span class="w">fastubni</span>, <span class="gloss">observance, fasting</span>;
          <span class="w">fráistubni</span>, <span class="gloss">temptation</span>;
          <span class="w">stibna</span>, <span class="gloss">voice</span>, <span class="abbr">cp.</span> <span class="lang">OHG.</span> <span class="w">stimna</span>;
          <span class="w">wundufni</span>, <span class="gloss">wound, plague</span>;
          <span class="w">waldufni</span>, <span class="gloss">power, might</span>.
          See <span class="ref">§ 386</span>.
        </p>

        <p>
          In
          <span class="w">namnjan</span>, <span class="gloss">to name</span>;
          <span class="w">namnē</span>, <span class="gloss">of names</span>, the <span class="c">-mn-</span> was reintroduced after the analogy of <span class="w">namō</span>, <span class="w">namins</span>, &amp;c.
        </p>
      </div>

      <p>
        <span class="c">n</span>.
        <span class="lang">Goth.</span> <span class="lang">OE.</span> <span class="w">niman</span>,
        <span class="lang">O.Icel.</span> <span class="w">nema</span>,
        <span class="lang">OS.</span> <span class="lang">OHG.</span> <span class="w">neman</span>, <span class="gloss">to take</span>;

        <span class="lang">Goth.</span> <span class="w">sunus</span>,
        <span class="lang">OE.</span> <span class="lang">OS.</span> <span class="lang">OHG.</span> <span class="w">sunu</span>,
        <span class="lang">O.Icel.</span> <span class="w">sunr</span>, <span class="gloss">son</span>;

        <span class="lang">Goth.</span> <span class="lang">O.Icel.</span> <span class="w">kann</span>,
        <span class="lang">OS.</span> <span class="lang">OHG.</span> <span class="w">kan</span>,
        <span class="lang">OE.</span> <span class="w">can(n)</span>, <span class="gloss">I know</span>;

        and similarly
        <span class="w">nahts</span>, <span class="gloss">night</span>;
        <span class="w">mēna</span>, <span class="gloss">moon</span>;
        <span class="w">anþar</span>, <span class="gloss">other</span>;
        <span class="w">manna</span>, <span class="gloss">man</span>;
        <span class="w">rinnan</span>, <span class="gloss">to run</span>;
        <span class="grm">pret.</span> <span class="w">rann</span>, <span class="gloss">I ran</span>.
      </p>

      <div class="note">
        <p>
          <span class="note-label">Note.—</span>
          <span class="c">-nn-</span> became <span class="c">-n-</span> before consonants except <span class="c">j</span>, as
          <span class="w">kant</span>, <span class="gloss">thou knowest</span>, beside <span class="w">kann</span>, <span class="grm">inf.</span> <span class="w">kannjan</span>, <span class="gloss">to make known</span>;
          <span class="w">mins</span> (<span class="grm">adv.</span>) from <span class="w">*minniz</span>, <span class="gloss">less</span>, beside <span class="grm">adj.</span> <span class="w">minniza</span>, <span class="gloss">less</span>.
        </p>
      </div>

      <p>
        <span class="c">ŋ</span>.
        On the representation of <span class="lang">Germanic</span> <span class="c">ŋ</span> in <span class="lang">Gothic</span>, see <span class="ref">§ 17</span>.
        It only occurred before <span class="c">k</span>, <span class="c">q</span> and <span class="c">g</span>, as
        <span class="w">briggan</span>,
        <span class="lang">OE.</span> <span class="lang">OS.</span> <span class="lang">OHG.</span> <span class="w">bringan</span>, <span class="gloss">to bring</span>;
        <span class="w">drigkan</span>,
        <span class="lang">OE.</span> <span class="w">drincan</span>,
        <span class="lang">OS.</span> <span class="w">drinkan</span>,
        <span class="lang">OHG.</span> <span class="w">trincan</span>, <span class="gloss">to drink</span>;

        and similarly
        <span class="w">figgrs</span>, <span class="gloss">finger</span>;
        <span class="w">gaggan</span>, <span class="gloss">to go</span>;
        <span class="w">þagkjan</span>, <span class="gloss">to think</span>;
        <span class="w">sigqan</span>, <span class="gloss">to sink</span>;
        <span class="grm">pret.</span> <span class="w">sagq</span>, <span class="gloss">he sank</span>.
      </p>

      <p>
        <span class="c">r</span>.
        <span class="lang">Goth.</span> <span class="w">ráups</span>,
        <span class="lang">O.Icel.</span> <span class="w">rauþr</span>,
        <span class="lang">OE.</span> <span class="w">rēad</span>,
        <span class="lang">OS.</span> <span class="w">rōd</span>,
        <span class="lang">OHG.</span> <span class="w">rōt</span>, <span class="gloss">red</span>;

        <span class="lang">Goth.</span> <span class="w">harjis</span>,
        <span class="lang">OE.</span> <span class="w">here</span>,
        <span class="lang">OS.</span> <span class="lang">OHG.</span> <span class="w">heri</span>, <span class="gloss">army</span>;

        <span class="lang">Goth.</span> <span class="lang">OS.</span> <span class="w">fadar</span>,
        <span class="lang">O.Icel.</span> <span class="w">faðir</span>,
        <span class="lang">OE.</span> <span class="w">fæder</span>,
        <span class="lang">OHG.</span> <span class="w">fater</span>, <span class="gloss">father</span>;

        and similarly
        <span class="w">raíhts</span>, <span class="gloss">right</span>;
        <span class="w">razn</span>, <span class="gloss">house</span>;
        <span class="w">barn</span>, <span class="gloss">child</span>;
        <span class="w">baúrgs</span>, <span class="gloss">city</span>;
        <span class="w">swaran</span>, <span class="gloss">to swear</span>;
        <span class="w">daúr</span>, <span class="gloss">door</span>;
        <span class="w">fidwōr</span>, <span class="gloss">four</span>;
        <span class="w">faírra</span> (<span class="grm">adv.</span>), <span class="gloss">far</span>.
      </p>
    

    
      <p>
        <span class="section-label">§ 159.</span>
        <span class="c">l</span>, <span class="c">m</span>, <span class="c">n</span>, <span class="c">r</span>, preceded by an explosive or spirant, became vocalic in unaccented syllables after the loss of<span class="pb">
<span>76</span></span>a short vowel (<span class="ref">§ 88</span>).
        The West Germanic languages generated a new vowel before the vocalic liquids and nasals which then became consonantal again, as
        <span class="lang">Goth.</span> <span class="grm">nom.</span> <span class="w">fugls</span>, <span class="grm">acc.</span> <span class="w">fugl</span>, <span class="lang">OE.</span> <span class="w">fugol</span>, <span class="lang">OS.</span> <span class="w">fugal</span>, <span class="lang">OHG.</span> <span class="w">fogal</span>, from <span class="w">*fuʒlaz</span>, <span class="w">fuʒlan</span>, <span class="gloss">bird</span>;
        <span class="lang">Goth.</span> <span class="w">ibns</span>, <span class="w">ibn</span>, <span class="lang">OE.</span> <span class="w">efen</span>, <span class="lang">OS.</span> <span class="w">eƀan</span>, <span class="lang">OHG.</span> <span class="w">eban</span>, from <span class="w">*eƀnaz</span>, <span class="w">*eƀnan</span>, <span class="gloss">even</span>;
        <span class="lang">Goth.</span> <span class="w">akrs</span>, <span class="w">akr</span>, <span class="lang">OE.</span> <span class="w">æcer</span>, <span class="lang">OS.</span> <span class="w">akkar</span>, <span class="lang">OHG.</span> <span class="w">acchar</span>, from <span class="w">*akraz</span>, <span class="w">*akran</span>, <span class="gloss">field</span>;
        and similarly <span class="lang">Goth.</span> <span class="w">tagl</span>, <span class="gloss">hair</span>;
        <span class="w">hunsl</span>, <span class="gloss">sacrifice</span>;
        <span class="w">sitls,</span> <span class="gloss">seat</span>;
        <span class="w">máiþms</span>, <span class="grm">acc.</span> <span class="w">máiþm</span>, <span class="gloss">treasure</span>;
        <span class="w">bagms</span>, <span class="gloss">tree</span>;
        <span class="w">razn</span>, <span class="gloss">house</span>;
        <span class="w">táikns</span>, <span class="gloss">token</span>;
        <span class="w">láugnjan</span>, <span class="gloss">to deny</span>;
        <span class="w">tagr</span>, <span class="gloss">tear</span>;
        <span class="w">ligrs</span>, <span class="gloss">bed</span>;
        <span class="w">timrjan</span>, <span class="w">timbrjan</span>, <span class="gloss">to build</span>;
        <span class="w">tìmrja</span>, <span class="gloss">carpenter</span>.
      </p>
    
  

  
    <h2>Labials.</h2>

    
      <p>
        <span class="section-label">§ 160.</span>
        <span class="lang">Germanic</span> <span class="c">p</span> and <span class="c">f</span> remained in <span class="lang">Gothic</span>, as
        <span class="w">páida</span>, <span class="lang">OE.</span> <span class="w">pād</span>, <span class="lang">OS.</span> <span class="w">pēda</span>, <span class="gloss">coat</span>;
        <span class="lang">Goth.</span> <span class="lang">O.Icel.</span> <span class="lang">OE.</span> <span class="lang">OS.</span> <span class="w">pund</span>, <span class="lang">OHG.</span> <span class="w">pfunt</span>, <span class="gloss">pound</span>;
        <span class="w">slēpan</span>, <span class="lang">OE.</span> <span class="w">slǣpan</span>, <span class="lang">OS.</span> <span class="w">slāpan</span>, <span class="lang">OHG.</span> <span class="w">slāfan</span>, <span class="gloss">to sleep</span>;
        <span class="w">diups</span>, <span class="lang">O.Icel.</span> <span class="w">djūpr</span>, <span class="lang">OE.</span> <span class="w">dēop</span>, <span class="lang">OS.</span> <span class="w">diop</span>, <span class="lang">OHG.</span> <span class="w">tiof</span>, <span class="gloss">deep</span>;
        and similarly
        <span class="w">plinsjan</span>, <span class="gloss">to dance</span>;
        <span class="w">hilpan</span>, <span class="gloss">to help</span>;
        <span class="w">skapjan</span>, <span class="gloss">to create</span>;
        <span class="w">skip</span>, <span class="gloss">ship</span>.
      </p>

      <div class="note">
        <p>
          <span class="note-label">Note.—</span>
          Initial <span class="c">p</span> does not occur in <span class="lang">Gothic</span> in pure <span class="lang">Germanic</span> words.
        </p>
      </div>

      <p>
        <span class="lang">Goth.</span> <span class="w">fadar</span>, <span class="lang">O.Icel.</span> <span class="w">faðir</span>, <span class="lang">OE.</span> <span class="w">fæder</span>, <span class="lang">OS.</span> <span class="w">fadar</span>, <span class="lang">OHG.</span> <span class="w">fater</span>, <span class="gloss">father</span>;
        <span class="lang">Goth.</span> <span class="lang">OHG.</span> <span class="w">fimf</span>, <span class="lang">OE.</span> <span class="lang">OS.</span> <span class="w">fīf</span>, <span class="gloss">five</span>;
        and similarly
        <span class="w">faran</span>, <span class="gloss">to go</span>;
        <span class="w">fulls</span>, <span class="gloss">full</span>;
        <span class="w">hlifan</span>, <span class="gloss">to steal</span>;
        <span class="w">ufar</span>, <span class="gloss">over</span>;
        <span class="w">wulfs</span>, <span class="gloss">wolf</span>.
      </p>
    

    
      <h3>b, ƀ.</h3>

      
        <p>
          <span class="section-label">§ 161.</span>
          <span class="lang">Germanic</span> <span class="c">b</span>, which only occurred initially and after <span class="c">m</span>, remained in <span class="lang">Gothic</span> (<span class="ref">§ 132</span>), as
          <span class="w">baíran</span>, <span class="lang">O.Icel.</span> <span class="w">bera</span>, <span class="lang">OE.</span> <span class="lang">OS.</span> <span class="lang">OHG.</span> <span class="w">beran</span>, <span class="gloss">to bear</span>;
          <span class="w">dumbs</span>, <span class="lang">O.Icel.</span> <span class="w">dumbr</span>, <span class="lang">OE.</span> <span class="w">dumb</span>, <span class="lang">OHG.</span> <span class="w">tumb</span>, <span class="gloss">dumb</span>;
          and similarly
          <span class="w">badi</span>, <span class="gloss">bed</span>;
          <span class="w">barn</span>, <span class="gloss">child</span>;
          <span class="w">bindan</span>, <span class="gloss">to bind</span>;
          <span class="w">brōþar</span>, <span class="gloss">brother</span>;
          <span class="w">wamba</span>, <span class="gloss">womb</span>;
          <span class="w">lamb</span>, <span class="gloss">lamb</span>.
        </p>
        <span class="pb">
<span>77</span></span>
        <p>
          <span class="c">ƀ</span> &gt; <span class="c">b</span> after <span class="c">r</span> and <span class="c">l</span>, as
          <span class="w">arbi</span>, <span class="gloss">heritage</span>;
          <span class="w">swaírban</span>, <span class="gloss">to wipe</span>;
          <span class="w">swarb</span>, <span class="gloss">he wiped</span>;
          <span class="w">silba</span>, <span class="gloss">self</span>;
          <span class="w">kalbō</span>, <span class="gloss">calf</span>;
          <span class="w">salbōn</span>, <span class="gloss">to anoint</span>.
        </p>
        <p>
          <span class="c">ƀ</span> &gt; <span class="c">f</span> after vowels both finally and before final <span class="c">-s</span>.
          Hence the frequent interchange between <span class="c">ƀ</span> (written <span class="c">b</span> in <span class="lang">Gothic</span>) and <span class="c">f</span> in inflexion, as
          <span class="w">giban</span>, <span class="gloss">to give</span>, <span class="grm">pret. sing.</span> <span class="w">gaf</span>;
          <span class="w">sweiban</span>, <span class="gloss">to cease</span>, <span class="grm">pret. sing.</span> <span class="w">swáif</span>;
          <span class="w">bi-leiban</span>, <span class="gloss">to remain</span>, <span class="grm">pret. sing.</span> <span class="w">bi-láif</span>;
          <span class="grm">gen.</span> <span class="w">hláibis</span>, <span class="grm">nom. sing.</span> <span class="w">hláifs</span>, <span class="grm">acc.</span> <span class="w">hláif</span>, <span class="gloss">loaf, bread</span>,
          <span class="abbr">cp.</span> on the other hand <span class="w">swaírban</span>, <span class="gloss">to wipe</span>, <span class="grm">pret.</span> <span class="w">swarb</span>.
        </p>
        <div class="note">
          <p>
            <span class="note-label">Note.—</span>
            In occasional forms like
            <span class="w">grōb</span> beside <span class="w">grōf</span>, <span class="gloss">he dug</span>;
            <span class="w">hláib</span> beside <span class="w">hláif</span>,
            the <span class="c">b</span> had been transferred from forms where it was regular.
          </p>
        </div>
        <p>
          Medial <span class="c">ƀ</span> (written <span class="c">b</span>) remained unchanged after vowels, as
          <span class="w">haban</span>, <span class="gloss">to have</span>;
          <span class="w">liban</span>, <span class="gloss">to live</span>;
          <span class="w">sibun</span>, <span class="gloss">seven</span>;
          <span class="w">ga-láubjan</span>, <span class="gloss">to believe</span>;
          <span class="w">ibns</span>, <span class="gloss">even</span>.
          See <span class="ref">§ 133</span>.
        </p>
      
    
  

  
    <h2>Gutturals.</h2>

    
      <h3>k</h3>

      
        <p>
          <span class="section-label">§ 162.</span>
          <span class="lang">Germanic</span> <span class="c">k</span> remained in <span class="lang">Gothic</span>, as
          <span class="w">kuni</span>, <span class="lang">O.Icel.</span> <span class="w">kyn</span>, <span class="lang">OS.</span> <span class="lang">OHG.</span> <span class="w">kunni</span>, <span class="lang">OE.</span> <span class="w">cynn</span>, <span class="gloss">race, generation</span>;
          <span class="w">juk</span>, <span class="lang">O.Icel.</span> <span class="w">ok</span>, <span class="lang">OE.</span> <span class="w">geoc</span>, <span class="lang">OHG.</span> <span class="w">joh</span>, <span class="gloss">yoke</span>;
          and similarly
          <span class="w">kalds</span>, <span class="gloss">cold</span>;
          <span class="w">kinnus</span>, <span class="gloss">cheek</span>;
          <span class="w">kniu</span>, <span class="gloss">knee</span>;
          <span class="w">akrs</span>, <span class="gloss">field</span>;
          <span class="w">áukan</span>, <span class="gloss">to increase</span>;
          <span class="w">skalks</span>, <span class="gloss">servant</span>;
          <span class="w">sōkjan</span>, <span class="gloss">to seek</span>;
          <span class="w">ik</span>, <span class="gloss">I</span>.
        </p>
      
    

    
      <h3>kw</h3>

      
        <p>
          <span class="section-label">§ 163.</span>
          <span class="c">kw</span> (<span class="lang">OE.</span> <span class="c">cw</span>, <span class="lang">OS.</span> <span class="lang">OHG.</span> <span class="c">qu</span>, <span class="lang">O.Icel.</span> <span class="c">kv</span>) became a labialized <span class="c">k</span> which had the same sound-value as <span class="lang">Lat.</span> <span class="c">qu</span>, <span class="abbr">i. e.</span> it was a simple sound, and not a compound one composed of the elements <span class="c">k</span> + <span class="c">w</span>;
          hence Ulfilas expressed it in his alphabet by a single letter <span class="c">u</span>.
          In modern philological works the sound in question is transcribed by <span class="c">q</span>.
          Examples are:—
          <span class="w">qēns</span>, <span class="lang">O.Icel.</span> <span class="w">kvān</span>, <span class="lang">OE.</span> <span class="w">cwēn</span>, <span class="lang">OS.</span> <span class="w">quān</span>, <span class="gloss">wife,<span class="pb">
<span>78</span></span>woman</span>;
          <span class="w">qiþan</span>, <span class="lang">O.Icel.</span> <span class="w">kveða</span>, <span class="lang">OE.</span> <span class="w">cweþan</span>, <span class="lang">OS.</span> <span class="w">queðan</span>, <span class="lang">OHG.</span> <span class="w">quedan</span>, <span class="gloss">to say</span>;
          and similarly
          <span class="w">qiman</span>, <span class="gloss">to come</span>;
          <span class="w">riqis</span>, <span class="gloss">darkness</span>;
          <span class="w">naqaþs</span>, <span class="gloss">naked</span>;
          <span class="w">sigqan</span>, <span class="gloss">to sink</span>;
          <span class="w">sagq</span>, <span class="gloss">he sank</span>.
        </p>
      
    

    
      <h3>h, χ</h3>

      
        <p>
          <span class="section-label">§ 164.</span>
          <span class="lang">Prim. Germanic</span> <span class="c">χ</span> had already become an aspirate initially before vowels during the <span class="lang">prim. Germanic</span> period (<span class="ref">§ 143</span>).
          It probably also became an aspirate in <span class="lang">Gothic</span> medially between vowels.
          Examples are:—
          <span class="w">haban</span>, <span class="lang">O.Icel.</span> <span class="w">hafa</span>, <span class="lang">OE.</span> <span class="w">habban</span>, <span class="lang">OHG.</span> <span class="w">habēn</span>, <span class="gloss">to have</span>;
          <span class="w">faíhu</span>, <span class="lang">OE.</span> <span class="w">feoh</span>, <span class="lang">OHG.</span> <span class="w">fihu</span>, <span class="gloss">cattle, property</span>;
          and similarly
          <span class="w">haírtō</span>, <span class="gloss">heart</span>;
          <span class="w">hafjan</span>, <span class="gloss">to raise</span>;
          <span class="w">hund</span>, <span class="gloss">hundred</span>;
          <span class="w">taíhun</span>, <span class="gloss">ten</span>;
          <span class="w">þeihan</span>, <span class="gloss">to thrive</span>.
        </p>
        <p>
          <span class="lang">Germanic</span> <span class="c">χ</span> (written <span class="c">h</span>, and pronounced like <span class="lang">NHG.</span> <span class="c">ch</span>) remained in <span class="lang">Gothic</span> in other positions, as
          <span class="w">hláifs</span>, <span class="gloss">loaf, bread</span>;
          <span class="w">hliftus</span>, <span class="gloss">thief</span>;
          <span class="w">hráins</span>, <span class="gloss">pure, clean</span>;
          <span class="w">daúhtar</span>, <span class="gloss">daughter</span>;
          <span class="w">filhan</span>, <span class="gloss">to hide, bury</span>;
          <span class="w">nahts</span>, <span class="gloss">night</span>;
          <span class="w">jah</span>, <span class="gloss">and</span>;
          <span class="w">þáih</span>, <span class="gloss">he throve</span>.
        </p>
        <div class="note">
          <p>
            <span class="note-label">Note.—</span>
            The final <span class="c">-h</span> in unaccented particles was often assimilated to the initial consonant of the following word, as
            <span class="w">wasuþ-þan</span> = <span class="w">wasuh-þan</span>, <span class="w">anþaruþ-þan</span> = <span class="w">anþaruh-pan</span>, <span class="w">jan-ni</span> = <span class="w">jah-ni</span>, <span class="w">jas-sa</span> = <span class="w">jah-sa</span>, <span class="w">niþ-þan</span> = <span class="w">nih-þan</span>.
          </p>
        </div>
      
    

    
      <h3>χw</h3>

      
        <p class="status-wip">
          <span class="section-label">§ 165.</span>
          Initial <span class="lang">Germanic</span> χw (<span class="lang">OE.</span> <span class="lang">OS.</span> <span class="lang">OHG.</span> hw, <span class="lang">O.Icel.</span> hv) became ƕ (<span class="ref">§ 19</span>) in <span class="lang">Gothic</span>, as
          ƕas, <span class="lang">OE.</span> hwā, <span class="lang">OS.</span> hwē, <span class="lang">OHG.</span> hwer, who?;
          ƕeila, <span class="lang">O.Icel.</span> hvīl, <span class="lang">OE.</span> hwīl, <span class="lang">OS.</span> <span class="lang">OHG.</span> hwīla, space of time;
          and similarly
          ƕaírban, to walk;
          ƕaþar, which of two;
          ƕeits, white;
          ƕōpan, to boast.
        </p>
        <p class="status-wip">
          Medial and final χw also became ƕ in <span class="lang">Gothic</span>, but in <span class="lang">O.Icel.</span> and the West Germanic languages it became χ. For examples see <span class="ref">§ 143</span>.
        </p>
        <div class="note">
          <p class="status-wip">
            <span class="note-label">Note.—</span>
            The reasons for assuming that <span class="lang">Goth.</span> ƕ was a simple sound, and not a compound one composed of h + w, are:—
            <span class="pb">
<span>79</span></span>
            
              
                (1)
                Ulfilas uniformly represented it by a single letter Θ.
              
              
                (2)
                Ulfilas wrote hw only in compound words where h and w came together by composition, e.g. ubuhwōþida = uf + uh + wōpida, and he cried out;
                þaírhwakandans = paírh + wakandans (pres. part. nom. acc. pl. of wakan, to wake, watch).
              
              
                (3)
                The principal parts of saíƕan, to see, are the same as those of strong verbs with stems ending in a single consonant other than a nasal or liquid (<span class="ref">§ 307</span>).
              
              
                (4)
                ƕ is treated as a single consonant in reduplicated syllables, as
                ƕaíƕōp, he boasted, inf. ƕōpan.
              
            
          </p>
        </div>
      
    

    
      <h3>g, ʒ</h3>

      
        <p class="status-wip">
          <span class="section-label">§ 166.</span>
          <span class="lang">Prim. Germanic</span> g, which only occurred after ŋ (<span class="ref">§ 132</span>), remained in <span class="lang">Gothic</span> as in the other <span class="lang">Germanic</span> languages, as
          tuggō, <span class="lang">OE.</span> tunge, <span class="lang">OS.</span> tunga, <span class="lang">OHG.</span> zunga, tongue;
          and similarly briggan, to bring;
          figgrs, finger;
          huggrjan, to hunger;
          laggs, long.
        </p>
      
      
        <p class="status-wip">
          <span class="section-label">§ 167.</span>
          The changes which <span class="lang">Germanic</span> ʒ underwent in <span class="lang">Gothic</span> cannot be determined with perfect certainty.
          For the history of ʒ in the other <span class="lang">Germanic</span> languages, see <span class="ref">§ 133</span>.
          Initially, and medially after consonants, it probably became g, as
          <span class="lang">Goth.</span> <span class="lang">OE.</span> guma, <span class="lang">O.Icel.</span> gumi, <span class="lang">OS.</span> gumo, <span class="lang">OHG.</span> gomo, man;
          baírgan, <span class="lang">O.Icel.</span> bjarga, <span class="lang">OE.</span> beorgan, <span class="lang">OHG.</span> bergan, to hide;
          and similarly
          gasts, guest;
          giban, to give;
          gōþs, good;
          grētan, to weep;
          faírguni, mountain;
          tulgus, steadfast;
          azgō, ash, cinder.
        </p>
      
      
        <p class="status-wip">
          <span class="section-label">§ 168.</span>
          ʒ (written g) remained medially between vowels, and medially after vowels before voiced consonants, as
          áugō, <span class="lang">O.Icel.</span> auga, <span class="lang">OE.</span> ēage, <span class="lang">OS.</span> ōga, <span class="lang">OHG.</span> ouga, eye;
          fugls, <span class="lang">OE.</span> fugol, <span class="lang">OS.</span> fugal, <span class="lang">OHG.</span> fogal, bird;
          and similarly
          agis, fright;
          biugan, to bend;
          steigan, to ascend;
          bagms, tree;
          lagjan, to lay;
          rign, rain;
          tagr, tear.
        </p>
      
      
        <p class="status-wip">
          <span class="section-label">§ 169.</span>
          After vowels both finally and before -s, ʒ probably became χ (= NHG. ch), but was written g.
          This change of ʒ to χ can be assumed from the corresponding <span class="lang">Gothic</span> treatment of Ҍ (<span class="ref">§ 161</span>) and đ (<span class="ref">§ 173</span>). Examples are
          acc.<span class="pb">
<span>80</span></span>sing. dag, day;
          wig, way;
          ōg, I fear;
          mag, he can, may;
          nom. sing. dags, wigs;
          manags, much, many;
          baúrgs, city.
        </p>
      
    
  

  
    <h2>Dentals.</h2>

    
      <h3>t</h3>

      
        <p class="status-wip">
          <span class="section-label">§ 170.</span>
          <span class="lang">Germanic</span> t remained in <span class="lang">Gothic</span>, as
          tuggō, <span class="lang">O.Icel.</span> <span class="lang">OS.</span> tunga, <span class="lang">OE.</span> tunge, <span class="lang">OHG.</span> zunga, tongue;
          itan, <span class="lang">O.Icel.</span> eta, <span class="lang">OE.</span> <span class="lang">OS.</span> etan, <span class="lang">OHG.</span> eȥȥan, to eat;
          wáit, <span class="lang">O.Icel.</span> veit, <span class="lang">OE.</span> wāt, <span class="lang">OS.</span> wēt, <span class="lang">OHG.</span> weiȥ, he knows;
          and similarly
          tagr, tear;
          tamjan, to tame;
          twái, two;
          watō, water;
          witan, to know;
          haírto, heart;
          at, at;
          mat, he measured.
        </p>
      
    

    
      <h3>þ</h3>

      
        <p class="status-wip">
          <span class="section-label">§ 171.</span>
          <span class="lang">Germanic</span> þ remained in <span class="lang">Gothic</span>, as
          þagkjan, <span class="lang">OE.</span> þencan, <span class="lang">OS.</span> thenkian, <span class="lang">OHG.</span> denken, to think;
          qiþan, <span class="lang">O.Icel.</span> kveða, <span class="lang">OE.</span> cweþan, <span class="lang">OS.</span> queðan, <span class="lang">OHG.</span> quedan, to say;
          acc. áiþ, <span class="lang">OE.</span> āþ, <span class="lang">OS.</span> ēð, <span class="lang">OHG.</span> eid, oath;
          and similarly
          þaírh, through;
          þaúrnus, thorn;
          þiuþ, good;
          brōþar, brother;
          aírþa, earth;
          fraþjan, to understand;
          waírþan, to become;
          qaþ, he said;
          warþ, he became.
        </p>
      
    

    
      <h3>d, đ</h3>

      
        <p class="status-wip">
          <span class="section-label">§ 172.</span>
          <span class="lang">Germanic</span> d, which only occurred initially and after n, remained in <span class="lang">Gothic</span> (§132), as
          dags, <span class="lang">O.Icel.</span> dagr, <span class="lang">OE.</span> dæg, <span class="lang">OS.</span> dag, <span class="lang">OHG.</span> tag, day;
          <span class="lang">Goth.</span> <span class="lang">OE.</span> <span class="lang">OS.</span> bindan, <span class="lang">OHG.</span> bintan, to bind;
          and similarly
          diups, deep;
          driusan, to fall;
          daúhtar, daughter;
          dēps, deed;
          handus, hand;
          hund, hundred.
        </p>
      

      
        <p class="status-wip">
          <span class="section-label">§ 173.</span>
          đ became d after voiced consonants, as
          waúrd, <span class="lang">O.Icel.</span> orð, <span class="lang">OE.</span> <span class="lang">OS.</span> word, <span class="lang">OHG.</span> wort, word;
          haldan, <span class="lang">O.Icel.</span> halda, <span class="lang">OE.</span> healdan, <span class="lang">OS.</span> haldan, <span class="lang">OHG.</span> haltan, to hold;
          and similarly
          alds, age, generation;
          gards, house;
          gazds, goad;
          huzd, treasure.
        </p>

        <p class="status-wip">
          đ became þ after vowels both finally and before final -s;
          hence the frequent interchange between đ (written d) and<span class="pb">
<span>81</span></span>þ in inflexion, as
          inf. beidan, to abide, await;
          ana-biudan, to command;
          bidjan, to pray, beside pret. sing. báiþ, -báuþ, baþ;
          gen. sing. gōdis, háubidis, nasidis, beside nom. sing. gōþs, good, háubiþ, head, nasiþs (pp.), saved.
        </p>

        <div class="note">
          <p class="status-wip">
            <span class="note-label">Note.—</span>
            In occasional torms like bad, -báud, gōds, gōd, beside the regular forms baþ, -báuþ, gōþs, gōþ, the d had been transferred from forms where it was regular.
          </p>
        </div>

        <p class="status-wip">
          Medial đ (written d) remained after vowels, as
          fadar, father;
          beidan, to abide, await;
          fidwōr, four;
          midjis, middle;
          fadrein, paternity, parents.
          See <span class="ref">§ 133</span>.
        </p>
      
    
  

  
    <h2>Sibilants.</h2>

    
      <h3>s</h3>

      
        <p class="status-wip">
          <span class="section-label">§ 174.</span>
          <span class="lang">Germanic</span> s remained in <span class="lang">Gothic</span>, as
          slēpan, <span class="lang">OE.</span> slǣpan, <span class="lang">OS.</span> slāpan, <span class="lang">OHG.</span> slāfan, to sleep;
          wisan, <span class="lang">O.Icel.</span> vesa, <span class="lang">OE.</span> <span class="lang">OS.</span> <span class="lang">OHG.</span> wesan, to be;
          hūs (in gud-hūs, house of God), <span class="lang">O.Icel.</span> <span class="lang">OE.</span> <span class="lang">OS.</span> <span class="lang">OHG.</span> hūs, house;
          and similarly sandjan, to send;
          sibun, seven;
          sitan, to sit;
          ganisan, to become whole;
          lisan, to gather;
          aúhsa, ox;
          hals, neck;
          was, I was.
        </p>
      
    

    
      <h3>z</h3>

      
        <p class="status-wip">
          <span class="section-label">§ 175.</span>
          z only occurred medially and finally in prim. Germanic (<span class="ref">§§ 137, 141</span>).
          Medial z, which became r in the other <span class="lang">Germanic</span> languages, generally remained in <span class="lang">Gothic</span>, as
          huzd, <span class="lang">OE.</span> <span class="lang">OS.</span> hord, <span class="lang">OHG.</span> hort, treasure;
          máiza, <span class="lang">OE.</span> māra, <span class="lang">OS.</span> mēra, <span class="lang">OHG.</span> mēro, more, greater;
          and similarly
          azgō, ash, cinder;
          razda, speech;
          mizdō, pay, reward;
          alþiza, older;
          hazjan, to praise;
          talzjan, to instruct.
        </p>

        <div class="note">
          <p class="status-wip">
            <span class="note-label">Note.—</span>
            In the forms of strong verbs, medial z was supplanted by s through the levelling out of the s-forms, e. g. kusum, kusans for *kuzum, *kuzans, after the analogy of kiusan, káus, &amp;c., see <span class="ref">§ 137</span>.
          </p>
          <p class="status-wip">
            z was also supplanted by s in several weak verbs, which in<span class="pb">
<span>82</span></span>some cases was due to the influence of the corresponding strong verbs, as
            nasjan, for *nazjan, after the analogy of nisan, <span class="abbr">cp.</span> <span class="lang">OE.</span> nerian, <span class="lang">OHG.</span> nerien, to save;
            ur-ráisjan, to raise up, sv. ur-reisan, to arise, <span class="abbr">cp.</span> <span class="lang">OE.</span> rǣran, to raise;
            láisjan, <span class="abbr">cp.</span> <span class="lang">OE.</span> lǣran, <span class="lang">OHG.</span> lēren, to teach;
            wasjan, to clothe, <span class="abbr">cp.</span> <span class="lang">OE.</span> werian, <span class="lang">OHG.</span> werien, to wear, see <span class="ref">§ 137 note</span>.
          </p>
        </div>

        <p class="status-wip">
          <span class="lang">Germanic</span> final -z became -s in <span class="lang">Gothic</span>, as
          gen. diuz-is, riqiz-is, but nom. dius, wild beast;
          riqis, darkness;
          nom. sing. dags, from *đaʒaz, day;
          gasts from *ʒastiz, guest;
          nom. pl. dagōs from *đaʒōz;
          gasteis from *ʒastīz;
          nom. sing. akrs from *akraz, field;
          nimis from *nimiz(i), thou takest.
          This -s was dropped when it came to stand after an original s through the loss of a vowel, as
          waírs from *wirs(i)s older *wirsiz (av.), worse, <span class="abbr">cp.</span> adj. waírsiza, worse;
          nom. drus (gen. drusis) from *drusiz, fall;
          láus, empty, but gen. láusis;
          freihals, freedom, but gen. freihalsis.
        </p>

        <p class="status-wip">
          Final -s(-z) was dropped after a short vowel + consonantal r, <span class="abbr">cp.</span> nom. sing. waír, man;
          baúr, son;
          anþar, second;
          unsar, our, &amp;c., beside nom. sing. dags, day;
          gasts, guest;
          akrs, field;
          swērs, honoured;
          skeirs, clear;
          gen. brōþrs, of a brother, &amp;c.
        </p>                

        <p class="status-wip">
          Final -(i)z also disappeared in the dat. pl. (originally instrumental) ending of nouns, adjectives and pronouns, if we are right in assuming that the ending was originally -mis = prim. Germanic -miz, as in dagam, gibōm, gastim, brōþrum, blindáim, þáim. But the original ending may have been simply -mi. And similarly in the first pers. pl. of the pres. indic. which originally ended in -mes, -mos = prim. Germanic -miz, -maz (<span class="ref">§ 287</span>).
        </p>

        <div class="note">
          
            
              <p class="status-wip">
                <span class="note-label">Note.—</span>
                1.
                The z, in such forms as
                riqiz, darkness;
                mimz, flesh, meat,
                beside the regular forms
                riqis,
                mims,
                was due to the levelling out of the stem-form of the oblique cases.
              </p>
            
            
              <p class="status-wip">
                2.
                Final -z remained when protected by a particle, <span class="abbr">cp.</span> e.g. wileiz-u? wilt thou?;
                ƕaz-uh, each, every;
                iz-ei (rel. pr.), who;<span class="pb">
<span>83</span></span>uz-uh (prep.), whether from;
                beside wileis, thou wilt;
                ƕ as? who?;
                is, he;
                us, out, from.
              </p>
            
            
              <p class="status-wip">
                3.
                The prep. us became ur before r in compounds, as
                ur-reisan, to arise;
                ur-rinnan, to go out.
                The s in us- was sometimes dropped in compounds before st, as
                u-standan = us-standan, to stand up, <span class="abbr">cp.</span> also di-skritnan, beside dis-kritnan, to be rent in twain.
              </p>
            
          
        </div>
      
    
  
</main><aside><nav></nav></aside>
</body>
</html>
